行  政  法  院  判  決                            八十七年度判字第七三七號
    原      告  裕民航運股份有限公司
    代  表  人  甲○○
    訴訟代理人  乙○○
    被      告  財政部臺北市國稅局
右當事人間因營利事業所得稅事件，原告不服行政院中華民國八十六年十月二十三日
台八六訴字第四○七二九號再訴願決定，提起行政訴訟。本院判決如左︰
    主  文
原告之訴駁回。
    事  實
緣原告民國七十九年度營利事業所得稅結算申報，關於合於獎勵類目及標準免稅所得
、前五年核定虧損部分，不服被告之初查核定，申經復查結果，除准予追認前五年虧
損未扣除餘額新台幣（下同）四五、五一四、三四三元外，其餘未准變更。原告就合
於獎勵類目及標準免稅所得部分，提起訴願、再訴願，遞遭決定駁回，遂提起行政訴
訟。茲摘敘兩造訴辯意旨如次：
原告起訴意旨略謂︰一、「生產事業增資擴展，經核准免徵營利事業所得稅，其新增
設備產製受獎勵之產品部分，如其帳冊簿據設置完備，且其銷貨額、銷貨成本及毛利
獨立計算，並嚴格合理分攤管理費用者，其增資擴展新增所得，自可依其記載情形核
實認定。」「生產事業依本部(62)台財稅三○○二九號函令釋定計算免稅所得額者，
其當年度非營業損益中與免稅產品之產銷有關部分仍應合理分攤。」「漁業公司免稅
船舶如合於帳冊簿據完備等條件，可依其記載情形按各船分別核計其課稅所得額。」
分別為財政部六十二年一月四日台財稅字第三○○二九號令、七十八年六月十四日台
財稅第七八○六三八三六二號函及六十九年八月三十日台財稅第三七二五五號函所釋
示。二、原告於七十九年度因先後二次增資擴展而有二艘船舶免稅，原告帳冊簿據完
備，符合財政部62.1.4台財稅第三○○二九號函之規定，獨立計算各次增資擴展之損
益，個別船舶之營業所得、免稅核准文號及免稅期間如左表：
於計算申報全部免稅所得額時，參照財政部七十年五月二十一日台財稅第三四○五七
號函「多次增資擴展，應從申報年度按增資擴展次數逐次計算各次新增免稅產品銷售
量，不得合併一次計算」，及七十二年一月三十一日台財稅第三○六九六號函「經逐
次計算其新增免稅銷售量，如其中有負數時，應以「零」計算之意旨，第二次增資擴
展之裕亞輪無免稅所得，僅第一次增資擴展之中華裕民輪之所得為免稅所得額，亦為
全部免稅所得。依前揭財政部函釋，當年度逐次計算結果，某次增資擴展之新增銷售
量為負數時，該次增資擴展之新增銷售量以零計算（即無新增免稅所得），不需將其
「負數」自他次增資擴展之新增銷售量減除，以免減損他次增資擴展可享受免稅所得
之待遇。生產事業之製造業以銷售量（業務量）比較計算免稅所得時，發生負數既應
以零計算，則同為生產事業之航運業有多次增資擴展分別計算損益時，某次增資擴展
之新增所得額為負數時，亦應以零計算，方符合憲法規定之平等原則。第二次增資擴
展之裕亞輪發生虧損，其所得額為負數，無所得可享受免稅獎勵，其免稅所得額應以
「零」計算之。三、又上述財政部62.1.4台財稅第三○○二九號函規定，其中所謂獨
立計算增資擴展新增免稅所得，參諸獎勵投資條例第六條第二項之獎勵，係就各次增
資擴展之新增所得予以獎勵，參以財政部七十年五月二十一日台財稅第三四○五七號
函釋，「生產事業經多次增資擴展，產製同一免稅產品，在當年度結算申報時，遇各
次增資擴展皆在免稅期間，依照本部(59)稅第二六六五六號令頒計算公式，應從申報
年度按增資擴展次數逐次計算其各次新增合於獎勵免稅產品銷售量」亦係以各次增資
擴展之新增免稅產品銷售量，並據以計算新增免稅所得額，因是，獨立計算新增免稅
所得，應以各次增資擴展為單位，非以多次增資擴展合併計算，原告七十九年度先後
有二次增資擴展，分別擴展免稅船舶中華裕民輪及裕亞輪，如上說明，應以各次增資
擴展為單位計算免稅所得，第一次增資擴展之中華裕民輪營運之純益（所得額）三三
、九三八、○九九元，自可依獎勵投資條例第六條規定免徵營利事業所得稅。第二次
增資擴展之裕亞輪營運結果為虧損三、七五六、三一三元，依同條文規定及財政部72
.1.31台財稅第三○六九六號函釋「負數時，以零計算」之意旨，該增資擴展之裕亞
輪無所得可以免稅。四、被告謂原告所有之中華裕民輪及裕亞輪，其免稅所得雖獨立
計算，但不論其會計是否各自獨立，成告仍為該兩艘輪船之營利事業單位，亦即為該
兩艘輪船之報稅單位，所以該兩艘船之盈虧應由原告合併申報繳納。惟原告雖應為該
兩艘輪船之報稅單位，但獎勵投資條例第六條既規定各次增資擴展之新增所得得享免
稅獎勵，其各次增資擴展之新增所得又須分開獨立計算，第一次增資擴展（中華裕民
輪）之所得，應可依法享受免稅獎勵，被告稱該二次增資擴展之兩艘輪船之盈虧應由
原告合併申報繳納，核定兩次增資擴展之盈虧亦需相抵後之所得淨額方可免稅，顯於
法無據，與獎勵投資條例第六條規定不合，有違租稅法律主義之精神，原告第一次增
資擴展新增所得可享受免稅待遇為三三、九三八、○九九元，第二次增資擴展之裕亞
輪若未申請免稅獎勵，則原告七十九年度之免稅所得為三三、九三八、○九九元；第
二次增資擴展之裕亞輪申請免稅，免稅所得反而減少為三○、一八一、七八六元，原
告之權益反而因第二次增資擴展申請享受免稅之獎勵而遭損害，實屬至明。五、訴願
決定稱「所稱免徵營利事業所得稅，係指在計算課稅所得額時，應將該項所得自全年
所得額中減除之。」為行為時獎勵投資條例施行細則第九條第四項所規定。該可自全
年所得額中減除之免稅所得，係一「整體」計算之項目，亦即各種免稅產品所得及免
稅產品虧損應合併計算，再以其淨額自全年所得中減除，尚不能分別計算各免稅產品
之損益，再以其有所得部分自全年所得中減除，．．．．」，惟查獎勵投資條例施行
細則第九條第三項並未有多次增資擴展應「整體」計算之規定，訴願決定之說法於法
無據。財政部前揭(62)台財稅第三○○二九號函既准獨立計算損益，並以該獨立計算
之所得為免稅所得，各次免稅所得計算「結果」當屬一「整體」計算項目，然其計算
「過程」，應有財政部前揭獨立計算損益函釋之規定。又營利事業所得稅結算申報書
之表達，雖以全年所得額減除合於獎勵類目及標準之免稅所得為「單一」數字，不再
區分所得額及虧損額，此乃係表達結算申報之最終「結果」，並無規定多次增資擴展
之免稅所得應為盈虧相抵後之淨額，況且，原告二艘免稅船舶係分屬不同次增資擴展
，其免稅期間不同，其中第一次增資擴展有所得，以之填入免稅所得，自屬一單一數
字，既符合獎勵投資條例第六條之規定，亦無申報書格式之問，被告何以侷限於申報
書制式規格，狹義且片面論斷前揭函釋獎勵免稅之優惠意旨呢？六、訴願決定謂免稅
所得經計算為虧損時，現行法令並無得以零元計算之規定，且因免稅項目之相關成本
費用未合併計算，而多計免稅所得，於結算全年所得減除免稅所得後，將減少課稅所
得，倘由應稅項目吸收，營利事業將雙重獲益，不僅有失獎勵之立法原意，並造成侵
蝕稅源及課稅不合理現象云頁。惟查所得免稅原係獎勵投資條例之獎勵措施，是原告
第一次增資擴展受免稅獎勵之權益不應因第二次增資擴展受免稅之獎勵而反遭損害，
實屬至明，原告當年度有二次增資擴展免稅案，一為中華裕民輪；一為裕亞輪，該二
次增資擴展分別取得財政部台財稅第000000000號及八○○○三七三五二號
函之核准，故本獎勵投資之意旨，各次增資擴展所得應獨立計算，第二次增資擴展之
裕亞輪發生虧損，充其量是該次增資擴展有所得可以享受免稅獎勵。免稅所得應以零
計算，以符合獎勵投資之意旨。原處分、訴願及再訴願機關卻要求原告需以兩次增資
擴展之兩艘船舶盈虧互抵後之所得為免稅所得，顯於法無據，且侵害原告之權益甚深
。七、綜上所述，原處分、訴願及再訴願決定之核定實於法無據，且與獎勵投資條例
第六條規定有違，尚祈依法審理判決撤銷原處分、復查、訴願決定及再訴願決定等語
。
被告答辯意旨略謂：原告本（七十九）年度申報合於獎勵類目及標準免稅所得三三、
九三八、○九九元，被告以原告本年度享有四年免稅之船舶裕民輪及裕亞輪二艘，並
依各船舶獨立計算免稅所得，其中免稅船舶裕亞輪之免稅所得經扣除專案貸款利息支
出二四、九七六、七一三元，其損益獨立計算為虧損三、七五六、三一三元，而免稅
所得之計算並無虧損得以零計算之規定，仍應將該項虧損與裕民輪之免稅所得三三、
九三八、○九九元合併計算，核定免稅所得為三○、一八一、七八六元。並無不合，
又當時獎勵投資條例施行細則第九條第四項規定本條例所稱「免徵營利事業所得稅」
，係指在計算課稅所得時，應將該項所得自全年所得額中減除之，該可自全年所得額
中減除之免稅所得，係一整體計算之項目，亦即各種免稅產品所得及免稅產品虧損應
合併計算，再以其淨額自全年所得中減除，尚不能分別計算各免稅產品之損益，再以
其有所得部分自全年所得中減除，此觀之營利事業所得稅結算申報書關於課稅所得之
計算係以全年所得額減除合於獎勵類目及標準之免稅所得等項目而得，其中合於獎勵
類目及標準之免稅所得為一整體科目，不再區分所得額及虧損額，可資證明。又免稅
所得經計算為虧損時，現行法令並無得以零元計算之規定，且因免稅項目之相關成本
費用未合併計算，而多計免稅所得，於結算全年所得減除免稅所得後，將減少課稅所
得，倘由應稅項目吸收，營利事業將雙重獲益，不僅有失獎勵之立法原意，並造成侵
蝕稅源及課稅不合理現象。原告所舉財政部七十年五月二十一日台財稅字第三四○五
七號及七十二年一月三十一日台財稅字第三○六九六號函係就新增合於獎勵免稅產品
銷貨（業務）量有關規定所為之釋示，與損益盈虧應否按各次增資獨立計算無關；財
政部六十二年一月四日台財稅字第三○○二九號令乃係就生產事業增資擴展時，如其
帳冊簿據設備完備，其銷貨額、銷貨成本及毛利獨立計算並嚴格分攤管理費用，則增
資擴展新增所得，可依其記載情形核實認定所為之解釋，並非謂其同一公司不同船舶
之損益可獨立分別計算；財部台財稅字第七八○六三八三六二號函，係就免稅產品與
非免稅產品分擔非營業損失所為之釋示，與本件免稅產品之盈虧應否合併計算無關，
且當時獎勵投資條例第六條第二項第一款就增資擴展供生產或提供勞務設備者，使其
新增所得享免徵營利事業所得稅之優惠，係以生產事業為對象，自應就其所有增資擴
展設備得享免稅優惠之新增所得合併計算，其增資縱有多次，盈虧損益仍應合併計算
（參照鈞院八十六年度判字第一四八九號及第一六○七號判決）原告所述核不足採。
綜上論述：原處分及所為復查決定並無違誤，請准判決駁回原告之訴等語。
    理  由
按當時獎勵投資條例所稱生產事業，係指生產物品或提供勞務之製造業、手工藝業、
礦業、農業、林業、漁業、畜牧業、運輸業、倉庫業、公用事業、公共設施興闢業、
國民住宅興建業、技術服務業、旅館業、重機械營造業，並以依公司法組織之股份有
限公司或依外國人投資條例申請投資核准相當於我國股份有限公司組織之外國公司為
限。又「合於第三條獎勵類目及標準之生產事業，經增資擴展供生產或提供勞務之設
備者，及合於同條獎勵類目之生產事業，經增資擴展供生產或提供勞務之設備，達到
規定之獎勵標準者，得就左列獎勵擇一適用。但擇定後不得變更：一、自新增設備開
始作業或開始提供勞務之日起，連續四年內，就其新增所得，免徵營利事業所得稅。
但以增資擴建獨立生產或服務單位或擴充主要生產或服務設備者為限；在免稅期間，
應按所得稅法規定之固定資產耐用年數，逐年提列折舊。二、就其新增設備，自開始
作業或開始提供勞務之年度起，適用前項第二款規定之獎勵。」為當時獎勵投資條例
第三條第一項及第六條第二項所規定。查原告本（七十九）年度申報合於獎勵類目及
標準免稅所得三三、九八三、○九九元，被告以原告本年度享有四年免稅之船舶裕民
輪及裕亞輪二艘，並依各船舶獨立計算免稅所得，其中免稅船舶裕亞輪之免稅所得經
扣除專案貸款利息支出二四、九七六、七一三元，其損益獨立計算為虧損三、七五六
、三一三元，而免稅所得之計算並無虧損得以零計算之規定，乃應將該項虧損與裕民
輪之免稅所得三三、九三八、○九九元合併計算，核定免稅所得為三○、一八一、七
八六元。原告不服，循序提起行政訴訟，而為如前揭事實欄所載之主張。惟查：一、
依當時獎勵投資條例施行細則第九條第四項規定本條例所稱「免徵營利事業所得稅」
，係指在計算課稅所得時，應將該項所得自全年所得額中減除之，該可自全年所得額
中減除之免稅所得，係一整體計算之項目，亦即各種免稅產品所得及免稅產品虧損應
合併計算，再以其淨額自全年所得中減除，尚不能分別計算各免稅產品之損益，再以
其有所得部分自全年所得中減除。如斯計算，就生產事業增資多次仍整體經營之新增
所得 免稅，符合行為時獎勵投資條例之立法目的。此觀之營利事業所得稅結算申報
書關於課稅所得之計算係以全年所得額減除合於獎勵類目及標準之免稅所得等項目而
得，其中合於獎勵類目及標準之免稅所得為一整體科目，不再區分所得額及虧損額，
可資證明。又免稅所得經計算為虧損時，現行法令並無得以零元計算之規定，且因免
稅項目之相關成本費用未合併計算，而多計免稅所得，於結算全年所得減除免稅所得
後，將減少課稅所得，倘由應稅項目吸收，營利事業將雙重獲益，不僅有失獎勵之立
法原意，並造成侵蝕稅源及課稅不合理現象。二、至原告所舉財政部七十年五月二十
一日台財稅字第三四○五七號及七十二年一月三十一日台財稅字第三○六九六號函係
就新增合於獎勵免稅產品銷貨（業務）量有關規定所為釋示，與損益盈虧應否按各次
增資獨立計算無關；財政部六十二年一月四日台財稅字第三○○二九號令乃係就生產
事業增資擴展時，如其帳冊簿據設備完備，其銷貨額、銷貨成本及毛利獨立計算並嚴
格分攤管理費用，則增資擴展新增所得，可依其記載情形核實認定所為之解釋，並非
謂其同一公司不同船舶之損益可獨立分別計算，原告以之作為每一船舶可獨立計算所
得之依據，顯係誤解法令；財政部台財稅字第七八○六三八三六二號函，係就免稅產
品與非免稅產品分擔非營業損失所為之釋示，與本件免稅產品之盈虧應否合併計算無
關，且首揭當時獎勵投資條例第六條第二項第一款就增資擴展供生產或提供勞務設備
者，使其新增所得享免徵營利事業所得稅之優惠，係以生產事業為對象，自應就其所
有增資擴展設備得享免稅優惠之新增所得合併計算，其增資縱有多次，盈虧損益仍應
合併計算。又憲法之平等原則係指法律平等，現行法令並無免稅所得經計算為虧損時
，得以零元計算之規定，被告據此否准原告主張，除符合公平原則，俱見前開說明外
，並無違背憲法平等原則之處，原告顯係誤解憲法平等原則之意旨。是原告認其當年
度有二次增資擴展免稅案，並分別取得財政部核准，故本獎勵投資之意旨，各次增資
擴展所得應獨立計算，第二次增資擴展發生虧損，免稅所得應以零計算以符合獎勵投
資之意旨。原處分顯於法無據且侵害原告之權益云云，乃其一己之見解，尚無可採。
綜上所述，本件被告原處分及其復查決定，於法洵無違誤，一再訴願決定遞予維持，
俱無不合。原告起訴意旨難謂有理由，應予駁回。
據上論結，本件原告之訴為無理由，爰依行政訴訟法第二十六條後段，判決如主文。
中    華    民    國     八十七      年      四      月    二十四       日
                    行 政 法 院 第 五 庭
                                審 判 長 評  事      葉  振  權
                                         評  事      高  秀  貞
                                         評  事      沈  水  元
                                         評  事      林  清  祥
                                         評  事      劉  鑫  楨
右  正  本  證  明  與  原  本  無  異
                                         法院書記官  陳  佩  玲
中    華    民    國     八十七      年      四      月      二十七     日
